---
title: "Uso basico del paquete censo2017"
author: "Mauricio Vargas S."
date: "`r Sys.Date()`"
output: rmarkdown::html_vignette
vignette: >
  %\VignetteIndexEntry{Uso basico del paquete censo2017}
  %\VignetteEngine{knitr::rmarkdown}
  %\VignetteEncoding{UTF-8}
---

```{r setup, include = FALSE}
knitr::opts_chunk$set(
  cache = FALSE,
  collapse = TRUE,
  eval = TRUE,
  comment = "#>"
)
```

# Introduccion

Este paquete se integra perfectamente con el tidyverse y se dara un ejemplo muy basico
para mostrar las principales funciones.

# Aproximacion de la poblacion con el grado de doctor en la Region del Bio Bio

Se procedera a obtener una aproximacion usando dplyr ya que puede haber personas que no son de la comuna y aparecen censadas. Sin embargo no se hara el filtro que corrige esto para mantener el ejemplo lo mas simple posible.

Primero se cargan los paquetes necesarios.
```{r, warning=FALSE, message=FALSE}
library(censo2017)
library(dplyr)
library(ggplot2)
library(chilemapas)
```

Hay que realizar algunos cruces de tablas de manera de filtrar la region que nos interesa. Comienzo con la tabla zonas, genero la provincia a partir del geocodigo y luego filtro para unir hasta llegar a la tabla personas. La v variable `p15`, cuya descripcion esta en el [repositorio](https://github.com/pachamaltese/censo2017/blob/main/data-raw/censo2017-descripcion-variables.xml), que interesa para este ejemplo.
```{r, warning=FALSE, message=FALSE, eval=FALSE}
nivel_educacional_biobio <- tbl(censo_bbdd(), "zonas") %>% 
  mutate(
    region = substr(as.character(geocodigo), 0, 2),
    comuna = substr(as.character(geocodigo), 1, 5)
  ) %>% 
  filter(region == "08") %>% 
  select(comuna, geocodigo, zonaloc_ref_id) %>%
  
  inner_join(select(tbl(censo_bbdd(), "viviendas"), zonaloc_ref_id, vivienda_ref_id), by = "zonaloc_ref_id") %>%
  inner_join(select(tbl(censo_bbdd(), "hogares"), vivienda_ref_id, hogar_ref_id), by = "vivienda_ref_id") %>%
  inner_join(select(tbl(censo_bbdd(), "personas"), hogar_ref_id, nivel_educ = p15), by = "hogar_ref_id") %>%
  collect()
```

Con lo anterior se puede agrupar por o comuna y obtener la cuenta.
```{r, warning=FALSE, message=FALSE, eval=FALSE}
nivel_educacional_biobio <- nivel_educacional_biobio %>% 
  group_by(comuna, nivel_educ) %>%
  summarise(cuenta = n()) %>%
  group_by(comuna) %>%
  mutate(proporcion = cuenta / sum(cuenta))
```

Veo los datos antes de seguir.
```{r}
nivel_educacional_biobio
```

Ahora obtengo el mapa de la provincia y procedo a pegar los datos a la tabla del mapa. Se usara chilemapas para simplificar al limite.
```{r, warning=FALSE, message=FALSE}
mapa_biobio <- mapa_comunas %>% 
  filter(codigo_region == "08") %>% 
  left_join(nivel_educacional_biobio, by = c("codigo_comuna" = "comuna"))
```

Ahora que cargue toda la informacion necesaria en R desde la base de datos, debo cerrar la conexion SQL (importante).
```{r, warning=FALSE, message=FALSE}
censo_desconectar_base()
```

Finalmente procedo a generar el mapa.
```{r, fig.width=10, warning=FALSE, message=FALSE}
colors <- c("#DCA761","#C6C16D","#8B9C94","#628CA5","#5A6C7A")

g <- ggplot() +
  geom_sf(data = mapa_biobio %>% 
            select(codigo_comuna, geometry) %>% 
            left_join(
              mapa_biobio %>% 
                filter(nivel_educ == 14) %>% 
                select(codigo_comuna, nivel_educ, proporcion),
              by = "codigo_comuna"
            ),
          aes(fill = proporcion, geometry = geometry),
          size = 0.1) +
  scale_fill_gradientn(colours = rev(colors), name = "Porcentaje") +
  labs(title = "Porcentaje de habitantes con el grado de doctor\npor comuna en la Region del Bio Bio") +
  theme_minimal(base_size = 13)

g
```

Notas:

* El uso de `tbl()` y `collect()` en la primera parte se podra entender mejor leyendo, por ejemplo, [A Crash Course on PostgreSQL for R Users](https://pacha.dev/blog/2020/08/09/a-crash-course-on-postgresql-for-r-users/).
* En la segunda parte se usa `censo_tabla()` ya que SQL almacena la columna `geometry` (de tipo poligono) como cadena de texto mientras que R lee poligonos sin problema.
* En la tercera parte hago un join entre el mapa completo y la tabla con quienes tienen el grado de doctor. Este paso, aunque pueda parecer redundante, es necesario si quiero mostrar las zonas con 0 doctores y si lo omito se borran algunas zonas del mapa.
* El mapa que se genero usando las funciones de `chilemapas` podria haber generado con las cartografias de la base de datos. Sin embargo, el nivel de detalle baja mucho la velocidad del ejemplo y CRAN pide ejemplos minimos.

# Ejercicios para el usuario

1. Realizar un grafico similar al del ejemplo pero a nivel de zona censal.
2. Explorar la columna `p10` en la tabla `personas` y realizar un grafico que de cuenta de la poblacion efectiva de la comuna (e.g. mejorando el problema de personas que podrian no ser de la comuna en el ejemplo).
3. Agregar datos al mapa sin usar `chilemapas`. Una forma de hacerlo es la siguiente
```{r, warning=FALSE, message=FALSE, eval=FALSE}
mapa_biobio <- censo_tabla("mapa_comunas") %>%
  filter(region == "08") %>% 
  left_join(nivel_educacional_biobio, by = "comuna")
```
